臺灣屏東地方法院民事判決　　　　　　　99年度簡上字第65號
上　訴　人　佘昭楠
訴訟代理人　孔福平律師
被 上 訴人　佘登貴
訴訟代理人　陳清朗律師
上列當事人間請求請求確認通行權事件，上訴人對於中華民國99
年5 月25日本院潮州簡易庭99年度潮簡字177 號第一審判決提起
上訴，本院於100 年5 月25日言詞辯論終結，判決如下：
    主      文
原判決關於駁回上訴人後開第二項之訴部分及訴訟費用之裁判均
廢棄。
上開廢棄部分，確認上訴人就被上訴人所有坐落屏東縣萬巒鄉○
○○段一八０之二五六地號土地如附圖所示編號A1部分面積七十
二平方公尺有通行權存在。
被上訴人應容忍上訴人通行前項土地，並不得為任何妨害上訴人
通行之行為。
第一、二審訴訟費用由被上訴人負擔三分之二，餘由上訴人負擔
。
    事實及理由
一、本件上訴人於第二審為訴之追加，依民法第767 條第1 項規
    定，請求判命被上訴人容忍其通行坐落屏東縣萬巒鄉○○○
    段180-256 地號土地如附圖所示編號A1部分面積72平方公尺
    ，並不得為任何妨害其通行之行為，被上訴人無異議而為本
    案之言詞辯論，依民事訴訟法第436 條之1 第3 項準用同法
    第463 條、第255 條第2 項規定，應視為同意追加（最高法
    院29年上字第359 號判例參照），則上訴人所為訴之追加，
    於法自無不合，應予准許。
二、上訴人起訴主張：坐落屏東縣萬巒鄉○○○段180-39地號、
    180-248 地號（應有部分1164/1270 ）、180-254 地號、18
    0-256 地號及180-257 地號土地，原均屬伊父即被上訴人（
    伊兄之子）之祖父佘屋所有，其中180-248 地號、180-254
    地號、180-256 地號及180-257 地號土地，均係自180-38地
    號土地分割而出，且180-39地號、180-256 地號及180-248
    地號（應有部分11 64/1270）土地，分別於民國81年6 月23
    日、81年6 月30日及94年12月12日移轉登記為被上訴人所有
    ，180-254 地號土地於83年11月8 日移轉登記為伊所有，18
    0-257 地號土地於94年12月12日移轉登記為佘懷駿（伊弟之
    子）所有。伊所有180-254 地號及佘懷駿所有180-257 地號
    土地，均屬袋地，與公路無適宜之聯絡，一向經由被上訴人
    所有180-256 地號土地如附圖所示編號A 部分面積76平方公
    尺、佘懷駿所有180-257 地號土地如附圖所示編號B 部分面
    積100 平方公尺及國有180-255 地號土地如附圖所示編號C
    部分面積220 平方公尺，再經由其北邊之柏油道路，通往屏
    東縣萬巒鄉○○村○○路，詎被上訴人竟反對伊通行上開如
    附圖所示編號A 部分面積76平方公尺土地，則伊自得依民法
    第787 條及第789 條規定（請優先審酌民法第789 條規定）
    ，請求確認就被上訴人所有上開如附圖所示編號A 部分面積
    76平方公尺土地有通行權存在。又上開如附圖所示編號A 部
    分面積76平方公尺土地，現況為土石道路，維護不易，遇雨
    更係滿地泥濘不利於通行，依民法第788 條規定，伊得請求
    被上訴人容忍伊舖設柏油路面以利通行等情，於原審聲明：
    (一)確認上訴人就被上訴人所有坐落屏東縣萬巒鄉○○○段18
    0-256 地號土地如附圖所示編號A 部分面積76平方公尺有通
    行權存在。(二)被上訴人應容忍上訴人通行前項土地以至公路
    所必要舖設柏油路面之行為。(三)上訴人願供擔保，請准宣告
    假執行。(四)訴訟費用由被上訴人負擔。
三、被上訴人則以：上訴人所有坐落屏東縣萬巒鄉○○○段180-
    254 地號土地，其西邊與上訴人所有同段180-190 地號土地
    毗鄰，180-190 地號土地（合併180-193 、180-201 、180-
    218 及180-220 地號4 筆土地而來）在分割前，原為上訴人
    與潘張末所共有，應有部分各1/2 ，其南邊有寬約4 公尺
    之柏油道路，上訴人經由180-190 地號土地，原可通往該柏
    油道路，惟上訴人與潘張末於94年間協議分割180-190 地
    號土地，由潘張末取得位於南邊之000-0000地號土地，上
    訴人取得分割後位於北邊之180-190 地號土地，以致分割後
    之180-190 地號土地不再與道路相接，依民法第789 條第1
    項規定，上訴人應僅得通行潘張末所有000-0000地號土地
    ，而不得再主張通行其他周圍地。又伊所有坐落屏東縣萬巒
    鄉○○○段180-256 地號土地如附圖所示編號A 部分面積76
    平方公尺，其北邊通往屏東縣萬巒鄉○○村○○路之柏油道
    路，除經過伊所有180-256 、180-248 及180-39地號土地外
    ，並經過林秀芬所有180-38、180-234 地號、沈彭美芝所有
    180-233 地號、國有180-40地號及伊母顏錦所有180-232 地
    號土地，與通行潘張末所有000-0000地號土地相較，不但
    距離較長，使用之面積亦較多，自以通行潘張末所有000-
    0000地號土地所造成之損害較小。且除伊之外，林秀芬、沈
    彭美芝及顏錦均反對上訴人通行上開柏油道路所經私有土地
    ，上訴人縱使通行伊所有180-256 地號土地如附圖所示編號
    A 部分面積76平方公尺，亦無法經由上開柏油道路以到達公
    路。則上訴人請求確認就伊所有180-256 地號土地如附圖所
    示編號A 部分面積76平方公尺有通行權存在，並請求伊容忍
    其在該部分土地舖設柏油路面，自難謂有理由等語，資為抗
    辯，於原審聲明：(一)上訴人之訴駁回。(二)如受不利之判決，
    被上訴人願供擔保請准宣告免為假執行。(三)訴訟費用由上訴
    人負擔。
四、原審判決：(一)上訴人之訴及假執行之聲請均駁回。(二)訴訟費
    用由上訴人負擔。上訴人聲明不服，提起上訴，並為訴之追
    加，於本院聲明：(一)原判決關於駁回上訴人後開第二項之訴
    部分廢棄。(二)上開廢棄部分，確認上訴人就被上訴人所有坐
    落屏東縣萬巒鄉○○○段180-256 地號土地如附圖所示編號
    A1部分面積72平方公尺有通行權存在。(三)被上訴人應容忍上
    訴人通行前項土地，並不得為任何妨害上訴人通行之行為。
    (四)第一、二審訴訟費用由被上訴人負擔。被上訴人則答辯聲
    明：(一)上訴及追加之訴均駁回。(二)第二審訴訟費用由上訴人
    負擔。
五、經查：坐落屏東縣萬巒鄉○○○段180-39地號、180-248 地
    號（應有部分1164/1270 ）、180-254 地號、180-256 地號
    及180-257 地號土地，原均屬上訴人之父即被上訴人之祖父
    佘屋所有，其中180-248 地號、180-254 地號、180-256 地
    號及180-257 地號土地，均係自180-38地號土地分割而出，
    且180-39地號、180-256 地號及180-248 地號（應有部分11
    64/1270 ）土地，分別於81年6 月23日、81年6 月30日及94
    年12月12日移轉登記為被上訴人所有，180-254 地號土地於
    83年11月8 日移轉登記為上訴人所有，180-257 地號土地於
    94年12月12日移轉登記為佘懷駿所有，上訴人所有180-254
    地號及佘懷駿所有180-257 地號土地，均屬袋地，與公路無
    適宜之聯絡，經由被上訴人所有180-256 地號土地如附圖所
    示編號A1部分面積72平方公尺及其北邊之柏油道路，可通往
    屏東縣萬巒鄉○○村○○路。又上訴人所有180-254 地號土
    地，其西邊與分割後上訴人所取得180-190 地號土地相毗鄰
    ，該180-190 地號土地往南經由分割後潘張末所取得000-
    0000地號土地，可抵達寬約4 公尺之聯外柏油道路，上開18
    0-190 地號與000-0000地號土地原為上訴人與潘張末所共
    有（分割前為180-190 地號），應有部分各1/2 ，94年間協
    議分割後，始分別為上訴人及潘張末所單獨取得等事實，
    為兩造所不爭執，並有土地登記謄本、地籍圖謄本及照片附
    卷可稽，復經原審及本院先後會同屏東縣潮州地政事務所測
    量員到場勘測屬實，製有勘驗（測量）筆錄及土地複丈成果
    圖在卷可憑。
六、本件之爭點為：(一)上訴人對於系爭180-256 及000-0000地號
    土地是否有無償通行權？(二)上訴人是否不得主張通行系爭18
    0-256 地號土地，而應通行系爭000-0000地號土地？茲分別
    論述如下：
(一)、按民法789 條第1 項原規定：「因土地一部之讓與或分割，
    而有不通公路之土地者，不通公路土地之所有人因至公路，
    僅得通行受讓人或讓與人或他分割人之所有地。」嗣於98年
    間修正為：「因土地一部之讓與或分割，而與公路無適宜之
    聯絡，致不能為通常使用者，土地所有人因至公路，僅得通
    行受讓人或讓與人或他分割人之所有地。數宗土地同屬於一
    人所有，讓與其一部或同時分別讓與數人，而與公路無適宜
    之聯絡，致不能為通常使用者，亦同。」其修正理由謂：「
    數宗土地同屬於一人所有，而讓與其一部（包括其中一宗或
    數宗或一宗之一部分）或同時分別讓與數人，而與公路無適
    宜之聯絡，致不能為通常使用者，土地所有人因至公路，亦
    僅得通過該讓與之土地，以貫徹本條立法精神，爰仿德國民
    法第九百十八條第二項後段之規定，增訂第一項後段。」且
    在修正前實務上即採修正理由之見解，認為：「民法第七百
    八十九條第一項之立法理由在於土地所有人不能因自己之任
    意行為，致增加他人之負擔，因此如數筆土地同屬一人所有
    ，而得因之與公路為適宜之聯絡者（即得藉由其中一筆或數
    筆與公路相通聯），其中之一筆或數筆非藉助該通聯之土地
    即不能單獨對外通聯時，該同屬一人所有之土地，亦不能自
    己捨通聯之土地，而反藉由其他鄰地主張其通行權存在。依
    此，土地所有人將其所有之數筆土地，分別轉讓數人之情形
    下，仍應有本條之適用。」（最高法院90年度台上字第1679
    號判決意旨參照）準此，民法第789 條第1 項於98年間修正
    前後，其文字雖有不同，但在解釋上其意義並無差異，本件
    適用修正後之規定，尚不發生違反法律不得溯及既往之原則
    。又自無償通行制度之性質言之，該制度係以相鄰關係之必
    要通行權理論構成，於滿足法律所定要件時，即已發生，就
    通行權者之土地言，為所有權內容之擴張，就通行地所有權
    言，則係該所有權之限制，均已成為相鄰關係所有權內容之
    一部，自不因所有權主體之變異而受影響。且無償通行權倘
    已現實化，例如已闢有道路，此際該無償通行義務已成為通
    行地之物上負擔，土地相互間利用關係之調整業已實現，此
    後如發生土地之特定繼受時，為維持鄰接地全體土地所有權
    已定之秩序，尤應解為嗣後之受讓人繼受該無償通行權。其
    次，所謂「公路」不以公共道路為限，具有相當程度之寬度
    ，可供自由、安全、容易通行之私人道路亦足當之，亦即道
    路之所有權誰屬，法律上管理之態樣如何，應非所問。
(二)、證人徐文斌於本院證稱：「（五溝水段180-38地號土地上是
    否有一條柏油路經過？）有。（五溝水段180-38地號土地原
    來是否你所有？）是的，但已於民國90年間出售給別人。（
    那條柏油路是否在你出售給別人之前已經開設？）是的。（
    為何同意柏油路經過你的土地？）我跟上訴人父親協調，我
    提供土地，上訴人父親也提供土地，互相可以通行，大約在
    民國80年間。（該柏油道路最初是否為泥土道路？）是的。
    （何時舖設柏油？）是事後鄉公所舖設的。」證人佘元田於
    本院證稱：「（你是否有向上訴人承租五溝水段180 之254
    及180 之190 地號土地？）有。（這兩塊土地是否種植檳榔
    ？）是的。（你自何時起向上訴人承租上開兩筆土地？）從
    上訴人的父親在世時就開始承租，已經承租很多年。（你如
    何進入該兩筆土地耕作採收？）從保安路走柏油路經過被上
    訴人佘登貴的房子到該兩筆土地。（是否原審卷第218 頁照
    片中的道路？）是的。（除了這條路之外你有無走過其他道
    路？）沒有，我都是開小貨車過去。（你到現在是否都還是
    走那條路到該兩筆土地耕作？）是的。（被上訴人有無阻止
    或反對你走那條道路？）沒有，他叫我堂叔」等語（見本院
    100 年2 月22日準備程序筆錄）。且系爭180-256 地號土地
    如附圖所示編號A1部分北邊通往保安路之道路，原係泥土道
    路，於80年前後經屏東縣萬巒鄉公所舖設柏油路面一節，亦
    為兩造所不爭執（見本院卷第143 頁）。依此，該柏油道路
    既係屏東縣萬巒鄉公所所舖設，具有公共設施之性質，應不
    得排除公眾通行使用，且其寬度約3.5 公尺（見本院卷第34
    頁勘驗測量筆錄之記載），足供小貨車通行，顯係可供自由
    、安全、容易通行之道路，而與前述「公路」之說明相符，
    不因該柏油道路係使用私有土地而有差異，亦不因該私有土
    地所有人即被上訴人及林秀芬、沈彭美芝、顏錦等人出具不
    同意書（見本院卷第54頁）反對上訴人通行而有不同。又系
    爭180-254 、180-256 及180-257 地號土地原均屬佘屋所有
    ，先於81年6 月30日將系爭180-256 地號土地移轉為被上訴
    人所有，再於83年11月8 日、94年12月12日將系爭180-254
    、180-257 地號土地分別移轉為上訴人及佘懷駿所有，已據
    前述。佘屋於95年3 月22日死亡，其生前約於86年間搬至18
    0-257 地號土地上之房屋居住，並在系爭180-256 地號土地
    如附圖所示編號A1部分開闢道路以供通行，有戶籍謄本在卷
    可稽，並經被上訴人陳稱明確（見原審卷第103 頁及本院卷
    第166 頁）。依前述說明，被上訴人受讓系爭180-256 地號
    土地時，已由佘屋取得無償通行權，嗣後上訴人及佘懷駿自
    佘屋受讓系爭180-254 及180-257 地號土地時，亦均繼受其
    無償通行權，且系爭180-256 地號土地如附圖所示編號A1部
    分，至遲於86年間前後即已開闢為道路，亦即已現實化，供
    系爭180-254 及180-257 地號土地連接上開柏油道路對外通
    聯之用，則自應認上訴人就系爭180-256 地號土地有民法第
    789 條第1 項所定之無償通行權存在。
(三)、按權利者在相當期間內不行使其權利，並因其行為造成特殊
    情況，足引起義務人之正當信任，認為權利人已不欲行使其
    權利，而權利人再為行使時，應認為有違誠信原則，得因義
    務人之抗辯，使其權利歸於消滅（最高法院72年度台上字第
    2673號判決意旨參照）。查分割前180-190 地號土地係上訴
    人與潘張末所共有，應有部分各1/2 ，該土地南邊有寬約
    4 公尺之聯外道路，94年5 月間上訴人與潘張末協議分割
    ，由上訴人取得分割後之180-190 地號土地，潘張末取得
    其南邊之000-0000地號土地，該分割後之180-190 地號土地
    因位於北邊，以致未與前述寬約4 公尺之聯外道路相接之事
    實，固有土地登記謄本、地籍圖謄本、屏東縣土地建物異動
    清冊及本院勘驗測量筆錄可稽（見原審卷第175 至184 頁及
    本院卷第34頁）。惟查證人潘張末於本院證稱：「（妳是
    否五溝水段180 之1559地號土地之所有權人？）是的。（該
    筆土地是否原與上訴人共有，嗣後分割由妳取得？）是的。
    （在分割前你使用土地何部分？）分割前我就使用現在分到
    的土地。（在分割前上訴人是否通行現在之180 之1559地號
    土地到180 之190 地號土地？）不是，180 之1559地號土地
    沒有路，上訴人是走北邊的柏油路。（上訴人如果改為通行
    180 之1559地號土地妳是否同意？）不同意，從以前開始他
    們就是走北邊的柏油路。．．．（分割之前妳跟上訴人有無
    訂立分管契約？）我不知道何謂分管契約，我們有實際使用
    的位置。（180 之1559地號土地南邊是否銜接4 米寬的柏油
    道路？）該4 米寬（道路）．．．是在我180 之1559地號土
    地上」等語（見本院100 年2 月22日準備程序筆錄）。又被
    上訴人於原審陳稱：「系爭坐落屏東縣萬巒鄉○○○段180-
    256 地號土地全部與同段180-39地號土地全部以及同段180-
    248 地號土地持分1270分之1164係被告（按即被上訴人）所
    有．．．該三筆土地上連接他人之土地，已有．．．一條私
    有道路，以通至北方馬路．．．該道路並非既成農路，亦非
    既成巷道，被告也同意原告（按即上訴人）通行該道路，惟
    因原告欲在被告所有系爭180-256 地號土地上之道路舖設柏
    油（路）面，被告不同意，原告才提起本案確認通行權之訴
    訟」等語（見原審卷第25、26頁），且依前述證人佘元田之
    證詞，其自佘屋在世時承租系爭180-254 及180-190 地號土
    地起，通行系爭180-256 地號土地及其北邊之柏油道路，復
    未曾遭被上訴人阻止或反對，足見被上訴人前此並未反對以
    系爭180-256 地號土地作為系爭180-254 地號土地之通行地
    。依此，上訴人在協議分割前後既從未主張通行潘張末所
    有000-0000地號土地，而係經由被上訴人所有系爭180-256
    地號土地及其北邊之柏油道路以為進出，則上訴人倘忽焉主
    張通行潘張末所有000-0000地號土地，將使潘張末受有
    不測之損害，殊與誠信原則有違，自應認其無償通行000-00
    00地號土地之權利業已歸於消滅，而不得再作此主張。且被
    上訴人前此未曾反對以系爭180-256 地號土地作為系爭180-
    254 地號土地之通行地，事實上系爭180-256 地號土地亦需
    作為佘懷駿所有180-257 地號土地之通行地，尚無不供通行
    之可能，倘以上訴人與潘張末協議分割180-190 地號土地
    時未自行留設通路，即謂其就系爭180-256 地號土地之無償
    通行權歸於消滅，而不得再通行系爭180-256 地號土地，將
    使上訴人進退失據，無法再進出系爭180-254 及180-190 地
    號土地加以使用收益，顯屬不妥，自無加以調整，而認上訴
    人就系爭180-256 地號土地之無償通行權亦已消滅之理。上
    訴人就系爭180-256 地號土地既有民法第789 條第1 項所定
    之無償通行權，則其另依民法第787 條規定，備位主張就系
    爭180-256 地號土地有通行權存在部分，即無再加審究之必
    要，併此敘明。
(四)、按民法第787 條第2 項關於鄰地通行權人應於通行必要範圍
    內，擇其周圍地損害最少之處所及方法為之之規定，依誠信
    原則，於民法第789 條第1 項所定無償通行權之情形，亦應
    有其適用。查系爭180-256 地號土地如附圖所示編號A1部分
    面積72平方公尺，寬約2.9 至3.1 公尺，現況為舖設石子之
    道路，北邊銜接3.5 公尺寬之柏油道路，可通往屏東縣萬巒
    鄉○○村○○路，除作為道路部分外，系爭180-256 地號土
    地上種有檳榔樹，並有被上訴人所有門牌號碼屏東縣萬巒鄉
    ○○村○○路70之10號二層樓房及其水泥庭院之事實，經本
    院會同屏東縣潮州地政事務所測量員到場勘測屬實，製有勘
    驗測量筆錄及土地複丈成果圖在卷可憑，並有照片附卷可稽
    （見原審卷第82、83及218 頁）。依現況，上訴人通行如附
    圖所示編號A1部分面積72平方公尺為系爭180-256 地號土地
    損害最少之處所，則上訴人主張通行該部分土地，於法自無
    不合。又所有人對於無權占有或侵奪其所有物者，得請求返
    還之；對於妨害其所有權者，得請求除去之；有妨害其所有
    權之虞者，得請求防止之，民法第767 條第1 項定有明文。
    土地所有人取得必要通行權，通行地所有人或其他占有人均
    有容忍之義務，倘予以阻止或為其他之妨害，通行權人自得
    請求予以禁止或排除。且因土地必要通行權在性質上並非獨
    立之權利，僅係該土地所有權內容之擴張，故其請求權基礎
    應為民法第767 條第1 項之物上請求權。本件上訴人就系爭
    180-256 地號土地如附圖所示編號A1部分面積72平方公尺，
    有無償通行權存在，惟被上訴人反對上訴人通行該部分土地
    ，則上訴人依民法第767 條第1 項規定，請求被上訴人容忍
    其通行該部分土地，並不得為任何妨害其通行之行為，於法
    亦無不合。
七、綜上所述，本件上訴人依民法第789 條規定，請求確認其就
    被上訴人所有系爭180-256 地號土地如附圖所示編號A1部分
    面積72平方公尺有通行權存在，為有理由，應予准許。原審
    就此部分為上訴人敗訴之判決，容有未洽。上訴論旨指摘原
    判決關此部分不當，求予廢棄改判，為有理由，應由本院予
    以廢棄，改判如主文第2 項所示。又上訴人依民法第767 條
    第1 項規定，於本院為訴之追加，請求判命被上訴人容忍其
    通行上開如附圖所示編號A1部分面積72平方公尺土地，並不
    得為任何妨害其通行之行為，亦為有理由，應予准許。
八、據上論結，本件上訴及追加之訴均為有理由，依民事訴訟法
    第436 條之1 第3 項、第450 條、第79條，判決如主文。
中    華    民    國  100     年    6     月    8     日
                  民事第二庭    審判長法  官  春生
                                      法  官  陳威宏
                                      法  官  程士傑
正本證明與原本無異。
本判決不得上訴。
中    華    民    國   100    年    6     月    13    日
                                      書記官  蘇雅慧